【裁判字號】    90,上訴,1433
【裁判日期】    901023
【裁判案由】    殺人未遂
【裁判全文】
臺灣高等法院臺中分院刑事判決                    九十年度上訴字第一四三三號
    上  訴  人  臺灣台中地方法院檢察署檢察官
    上  訴  人  丙○○
    即  被  告
    選任辯護人  王文聖
右上訴人等因被告殺人未遂案件，不服臺灣台中地方法院八十九年度訴字第一五八二
號中華民國九十年六月十二日第一審判決（起訴案號：臺灣台中地方法院檢察署八十
九年度偵字第九三０五號），提起上訴，本院判決如左：
      主  文
上訴駁回。
      事  實
一、緣丙○○之胞弟乙○○於民國（下同）八十八年十一月十九日下午，在乙○○所
    經營位於臺中縣霧峰鄉○○路一四○號之洗衣店與前來處理有線電視線路問題之
    太平有線電視股份有限公司職員甲○○發生爭執，甲○○即以電話聯絡同事戊○○及己○○前來處理，戊○○與己○○乃於同日下午三時許到達上址，並與甲○○共同進入乙○○所經營之上開洗衣店內，而與乙○○再起爭執，乙○○乃自後
    門取出一支木棒欲毆打戊○○、己○○與甲○○，戊○○等人見狀，乃由甲○○
    手持扳手，戊○○及己○○分別拉住乙○○之左右手，共同將乙○○之木棒搶下
    ，並將乙○○壓在地上，乙○○乃大叫：「救命！」，丙○○在外聽聞乙○○求
    救之聲音，旋即進入該洗衣店內，大聲喝道：「你們好膽，還敢來」，即上前搶
    下甲○○所持之扳手後，並持木棍毆打甲○○（傷害部分未據告訴）後，竟萌生
    殺機，隨即自該洗衣店內某處取出長約五、六十公分之鐵棍一支（未扣案），自
    戊○○之背後，朝戊○○之頭部猛擊一下，戊○○立即倒地不起，丙○○見狀始
    罷手，致戊○○受有頭部外傷合併腦挫傷、急性硬腦膜外出血及腦內出血、右側
    頭骨骨折等傷害，嗣經戊○○之友人通知救護車將其送至財團法人仁愛綜合醫院
    急救得宜，始倖免一死。
二、案經戊○○訴由臺灣臺中地方法院檢察署檢察官偵查起訴。
      理  由
一、訊據上訴人即被告（以下簡稱為被告）丙○○坦承其胞弟乙○○於前開時間有與
    告訴人戊○○及證人甲○○、己○○等三人在上開洗衣店內發生爭執，嗣其聽到
    乙○○喊救命後有進去上開洗衣店內將乙○○拉起來等事實不諱，惟矢口否認有
    殺人未遂犯行，辯稱：當時伊聽到乙○○喊救命後，雖有進入上開洗衣店內，但
伊僅把甲○○手上之扳手搶下並勸開他們，伊即離去，並未大聲說：「你們好膽
    ，還敢來」之語，亦未持一支鐵棍自背後猛擊告訴人戊○○之頭部。嗣伊問伊二
    哥丁○○後始知告訴人係遭丁○○所打云云。但查：
  （一）右揭犯罪事實迭據告訴人戊○○指訴不移，核與當時在場之證人己○○於偵
        查、原審及本院調查時證稱：「我見到被告拿一支鐵棍朝戊○○後腦打一下
        ，戊○○便倒地」「我確定是被告丙○○拿鐵棍打告訴人戊○○之後腦，鐵
        棍是他進來後在洗衣店內拿的」「我看到丙○○拿一支鐵棍約有五十到六十
        公分打戊○○的頭部一下，戊○○就倒下」「我有看到被告丙○○拿鐵棍，
        當時被告在我的左前方，被告打人時是用鐵棍」「被告有取出一支約五、六
        十公分鐵棍自戊○○背後朝戊○○之頭部猛擊一下，使戊○○倒地，被告看
        到戊○○倒地後才罷手，戊○○確係被被告所打，並非丁○○所打」各等語
        均相符（見他案卷第一六頁、偵查卷第七頁反面、原審卷第五六頁反面、第
        二六七頁及本院卷第五０頁反面至第五一頁、第五四頁）。次查當時在場之
        證人甲○○於警訊時亦證稱：「˙˙˙外面檳榔攤之一名男子，年籍不詳，
        即拿鐵棒由後攻擊其（指告訴人）頭部，致其昏倒送醫」等語（見原審卷第
        四三頁反面），復於偵查時證稱：「我有見被告打戊○○」等語（見他案卷
        第一六頁反面）及於原審八十九年八月四日調查時證稱：「˙˙˙那時被告
        就從後門進來，就在廚房那裡拿鐵條要打我們˙˙˙」等語（見原審卷第二
        五頁），雖證人甲○○嗣於偵查及原審調查時供稱：「不確定被告拿何東西
        打告訴人」等語，或稱：「因當時場面很亂所以不太記得被告係持何物打告
        訴人」等語，惟其既已於警訊時證稱告訴人係遭人以鐵棍打傷頭部等情（已
        如前述），因警訊之時間距離案發之時間較為接近，記憶較為清晰，且依案
        重初供之原則，自以證人甲○○於警訊時所證述之內容較為可採。參以證人
        即為告訴人診治之醫師陳建良於九十年四月十七日函復原審稱告訴人之頭部
        之傷勢應為鐵棒，或其他鈍器（如鐵鎚）重擊所致，理由如下：(甲)依急診病
        歷及加護病房護理紀錄，傷者戊○○及其家屬之主訴均為被他人用鐵棒打中
        頭部。(乙)傷者之腦部電腦斷層掃瞄檢查報告，有右頂部顱骨凹陷性骨折及內
        血。(丙)手術發現有大量頭皮下血腫，及七公分乘六公分之粉碎性顱骨骨折，
        凹陷深度一點五公分深，並有顱內瘀出血之血腫，有達康診所函一份（陳建
        良醫師係達康診所之醫師，並在財團法人仁愛綜合醫院兼職）在卷可稽（見
        原審卷第二二七頁），益證告訴人頭部之傷勢應如證人甲○○及己○○所供
        係以鐵棍猛擊所致甚明。第查證人即被告之胞兄丁○○亦到庭證稱：「案發
        當天，我並未拿一支五、六十公分之鐵棍朝告訴人之頭部猛擊一下，告訴人
        不是我打的」等語（見本院卷第五二頁至第五三頁）。又告訴人確受有頭部
        外傷合併腦挫傷、急性硬腦膜外出血及腦內出血、右側頭骨骨折等傷害，亦
        有診斷證明書及財團法人仁愛綜合醫院九十年四月九日仁總字第九○○四○
        三七二號函所附病歷等影本各一份附卷可按（見原審卷第四四頁、第一一二
        頁至第二二三頁）。
  （二）至被告雖於警訊時辯稱：其有看到一陌生男子打告訴人云云，惟於偵查及原
        審調查時均改稱：不知告訴人為何受傷，未見到有人打告訴人云云；嗣經原
        審質諸被告警訊中所稱毆打告訴人之陌生男子為何人時，被告先稱係證人何
        泓億云云，旋又改稱：當時證人何泓億僅是到現場觀看而已云云，另於本院
        調查時則改稱係其胞兄丁○○所打云云，前後所供不一致，非無可疑，並不
        足取；而證人甲○○另於偵查中證稱：「˙˙˙丙○○自外面衝進來，並說
        你們還敢來，並撿我的板手打戊○○」等語；復於原審九十年五月二十九日
        審理時證述稱：「（問：有無看到被告打告訴人？）有，他拿木棍、鐵棍等
        東西˙˙˙」等語，核與被告於偵查中供稱：「看到證人乙○○被告訴人等
        人攻擊時有上前搶下扳手」等語，及於警訊中供述：「˙˙˙我才入內叫他
        們（指告訴人及證人甲○○、己○○）不要打，但他們均未罷手，所以我才
        持木棍打甲○○˙˙˙」等語，雖不完全相符，惟就被告於進入案發地點後
        ，曾先後持木棍及扳手乙節，則相互一致。至被告雖供稱其是搶下證人己○○所持之扳手等語，惟當時手持扳手者係證人甲○○乙節，業據告訴人於原
        審調查時陳明在卷，證人乙○○亦於偵查中證稱：「是甲○○拿板手打我」
        等語，證人己○○亦陳稱：「活動扳手是甲○○的」等語，是當時被告應係
        搶下證人甲○○所持之扳手，嗣並取出木棍攻擊證人甲○○及持鐵棍擊打告
        訴人人無誤；另告訴人於偵查中稱：「˙˙˙在我受傷前，並未有人勸架」
        ；且證人乙○○亦於偵查中證稱：「˙˙˙不知被告進來做什麼」等語，如
        被告當時確係入內排解糾紛，證人乙○○應不可能不知，足證被告所辯：「
        當時我僅有上前搶下扳手，並叫他們不要打了」云云，顯非實在，並不足取
        。
  （三）又證人乙○○確於案發當日下午與證人甲○○因有線電視之線路問題發生爭
        執，業據被告於偵查中自承在卷。另告訴人與證人己○○、甲○○等人嗣進
        入證人乙○○所經營之上開洗衣店，並與證人乙○○發生拉扯，並將手持木
        棍之證人乙○○壓在地上，證人乙○○因而大喊救命，被告乃聞聲進入等情
        ，業據被告、告訴人、證人己○○、甲○○、乙○○等人分別陳明在卷，復
        有證人乙○○之診斷證明書一紙在卷可稽。是被告當時應係見證人甲○○召
        來告訴人及證人己○○幫手，復見告訴人與證人甲○○、己○○三人共同將
        證人乙○○壓在地上，因而心生不悅，始萌生殺意，已足認定。又鐵棍屬金
        屬材質，質地堅硬；另人之頭部乃人體要害之處，如以鐵棍等重物敲擊頭部
        ，極易造成顱內出血、腦震盪而致死，此為公眾所周知之事實，被告亦不能
        諉為不知；又被告持上開鐵棍猛擊告訴人之頭部一下，即已造成告訴人之頭
        部外傷合併腦挫傷、急性硬腦膜外出血及腦內出血、右側頭骨骨折等傷害，
        且其骨折面積為七公分乘六公分，凹陷深度一點五公分深，其傷勢雖並非馬
        上有生命危險，但顱骨凹陷必造成腦部壓迫、及對側之肢體無力，顱內出血
        若不迅速手術有可能（不是必然）惡化，而有生命危險，亦有證人陳建良醫
        師之上開復函可憑；告訴人並於八十九年一月十九日因顱骨缺損再度入院進
        行顱骨切除術，亦有財團法人仁愛綜合醫院診斷證明書一份在卷可按（見他
        案卷第五頁），足證告訴人所受之傷勢極重，經急救得宜，始倖免於難，被
        告下手之兇猛，可見一斑，益見被告下手之初即具有殺人犯意甚明。
  （四）綜上所述，足證被告上開所辯顯係飾卸之詞，不足採信。是罪證明確，被告
        之犯行堪以認定。又本件事證已極明確，被告請求本院將本件所有之關係人
        囑託法務部調查局或其他單位進行測謊，核無必要。另證人丁○○於本院調
        查時雖證稱：「本件係證人己○○要打乙○○時，未打到而誤打到告訴人的
        」等語，核與上開事實不符，且證人丁○○係被告之胞兄，於作證時不免有
        迴護之詞，故其此部分證詞並不足取。至被告持上開鐵棍僅擊打告訴人之頭
        部一下，已如前述，是告訴人之診斷證明書上所載之前後胸挫傷合併瘀血部
        分，應非被告之行為所致，此部分與被告無涉。又被告雖具狀請求傳喚證人
        何劉好、何石宗等二人，但查被告分別係該二證人之子及姪子（見偵查卷第
        六頁反面），該二證人於作證時不免有迴護之詞，且本件事證已極明確，核
        無傳喚之必要。另案發當時場面混亂又緊張，且事出突然，迄今已將近二年
        之久，是當時全部究有幾人在場，不免有記憶所不及之處，故不能以被告、
        告訴人及證人等人嗣於法院審理時所供之人數略有不符，即資為有利於被告
        之認定。均併此敘明。
二、核被告所為，係犯刑法第二百七十一條第二項、第一項之殺人未遂罪。被告已著
    手於犯罪行為之實行，但未達於既遂之階段，為未遂犯，並依刑法第二十六條前
    段（原審漏引前段）之規定減輕其刑。復查本件被告係因見其胞弟乙○○遭告訴
    人及證人己○○及甲○○等三人合力壓在地上，護弟心切，一時衝動始持上開鐵
    棍擊打告訴人，其訴諸暴力行為，雖屬不該，惟依其犯罪之特殊原因予以觀察，
    其犯罪情狀在客觀上非無可憫恕之處，且殺人未遂罪經依未遂犯之規定減輕後最
    輕本刑仍為五年以上有期徒刑之罪，情輕法重，本院認如處法定最低度刑期，猶
    嫌過重，爰依刑法第五十九條之規定酌減其刑。原審調查後適用刑法第二百七十
    一條第二項、第一項、第二十六條前段、第五十九條，並審酌被告犯罪之動機、
    目的、手段、告訴人所受傷害之程度非輕，及被告犯後否認犯罪且迄今尚未與告
    訴人達成和解等一切情狀，量處被告有期徒刑二年八月，認事用法核無違誤，量
    刑亦妥適。被告上訴意旨否認犯罪，及檢察官上訴意旨指摘原判決量刑過輕，均
    無理由，應予駁回。又被告持以犯罪所用之上開鐵棍，依證人己○○於偵查中及
    證人甲○○於原審調查時所供，係被告自其胞弟乙○○之洗衣店中拿取，足見應
    非被告所有，故不予宣告沒收，亦附此說明。
三、據上論結，應依刑事訴訟法第三百六十八條，判決如主文。
本案經檢察官陳銘章到庭執行職務。
中      華      民      國      九十    年      十      月      二十三  日
                                臺灣高等法院臺中分院刑事第八庭
                                      審判長法  官  羅  得  村
                                            法  官  林  輝  煌
                                            法  官  劉  榮  服
右正本證明與原本無異。
如不服本判決應於收受送達後十日內向本院提出上訴書狀，其未敘述上訴之理由者並
得於提起上訴後十日內向本院補提理由書（均須按他造當事人之人數附繕本）。
                                            書記官  陳  俞  豪
中      華      民      國      九十    年      十      月      二十四  日
附錄論罪條文：
刑法第二百七十一條
殺人者，處死刑、無期徒刑或十年以上有期徒刑。
前項之未遂犯罰之。
預備犯第一項之罪者，處二年以下有期徒刑。
                                                                        Ａ


司法院資訊處製作；財團法人民間司法改革基金會備份。
